【裁判字號】    98,上,707
【裁判日期】    990608
【裁判案由】    清償借款
【裁判全文】
臺灣高等法院民事判決                   98年度上字第707號
    上  訴  人  台中商業銀行股份有限公司
    法定代理人  丁○○
    訴訟代理人  丙○○
                陳麗如律師
    上  一  人
    複代理人    王傳賢律師
    被上訴人    甲○○
                乙○○
上列當事人間請求清償借款事件，上訴人對中華民國98年4月15
日臺灣臺北地方法院98年度訴字第114號第一審判決提起上訴，
本院於99年5月25日言詞辯論終結，判決如下：
    主      文
上訴駁回。
第二審訴訟費用由上訴人負擔。
    事實及理由
一、上訴人主張：
  (一)原審共同被告友力裝潢工程有限公司（下稱友力公司）於民
    國97年5月7日邀同原審共同被告張錦和、被上訴人甲○○及
    乙○○為連帶保證人，向上訴人借款新臺幣（下同）120萬
    元、180萬元，並簽立借據，約定借款期間均自97年5月7日
    至100年5月7日為止，利率均為8.354%，分36期按期平均攤
    還本息；復約定遲延還本或付息時，債務視為全部到期，並
    應給付自延遲付息日起在6個月以內者，按上開利率10%，遲
    延超過6個月以上者，超過部分按上開利率20%計算之違約金
    。詎渠等自97年9月8日起均未依約繳納本息，迄今尚積欠如
    附表所示之金額、利息及違約金，上訴人自得依消費借貸及
    連帶保證之法律關係，請求渠等連帶清償借款。
  (二)又上開借款均經承辦人員親自核對身分證件對保後始核准，
    自無遭他人冒名貸款之可能，至於張錦和雖向偵查機關自首
    偽造犯行，僅係為脫免甲○○及張瓊文之清償責任，實無足
    可採。惟原審僅判命原審共同被告友力公司、張錦和應連帶
    給付上訴人如附表所示之本金、利息及違約金，而駁回上訴
    人其餘之訴，上訴人為此就其敗訴部分提起上訴，並聲明：
    (一)原判決不利於上訴人部分廢棄。(二)上開廢棄部分，被上訴
    人應與原審共同被告友力公司與張錦和連帶給付上訴人如附
    表所示之本金、利息及違約金。
二、被上訴人則均以：被上訴人並未親自於借據上簽名，而係原
    審共同被告張錦和利用父親及妻子即甲○○及乙○○之印章
    、證件，夥同訴外人季瑞芝及另名姓名不詳女子偽造被上訴
    人之簽名辦理對保所為，且張錦和業因偽造文書罪經判刑確
    定。則被上訴人既未擔任系爭借款之連帶保證人，自不必負
    清償之責等語，資為抗辯。並答辯聲明：上訴駁回。
三、兩造不爭執之事實：
  (一)原審共同被告友力公司於97年5月7日向上訴人借款120萬元
    、180萬元，由原審被告張錦和擔任連帶保證人，有借據暨
    約定書、簡易查詢資料影本可稽（見原法院卷第5至8頁）。
  (二)上訴人於97年5月7日分別撥款120萬元、180萬元予原審共同
    被告友力有限公司。
  (三)被上訴人甲○○在系爭借據上之印文為真正。
  (四)原審共同被告張錦和業因偽造文書案件，經台灣板橋地方法
    院判處有期徒刑6月，如易科罰金以1,000元折算1日確定，
    有98年度訴字第747號刑事判決影本可按（見本院卷第25至
    27頁）。
四、兩造爭執要點為：(一)被上訴人在系爭借據上的簽名是否真正
    ？(二)被上訴人甲○○在系爭借據上之印文是否為原審共同被
    告張錦和所盜蓋？被上訴人乙○○在系爭借據上之印文是否
    真正？(三)被上訴人是否為系爭借款債務之連帶保證人？茲就
    兩造爭點及本院得心證理由分述如下：
  (一)被上訴人在系爭借據上之簽名是否真正？
    上訴人主張被上訴人確實親自在借據上簽名，然為被上訴人
    所否認。經查本院檢送系爭借據原本與被上訴人於98年2 月
    10日在原審當庭書寫字跡、98年1月22日在偵查中於偵訊筆
    錄上之簽名；以及乙○○於台北富邦商業銀行之印鑑卡、於
    新莊中學班級成績一覽表與福營國中學生家庭聯絡簿上之簽
    名；甲○○於臺灣郵政保險單借款約定書、大眾銀行不動產
    擔保借款合約上之簽名，囑託法務部調查局鑑定結果認為，
    系爭借據原本之筆跡與其餘文書上之簽名其筆跡與筆劃特徵
    均不相同，有該局99年1月27日鑑定書在卷可稽（見本院卷
    115至116頁）。則據此足證被上訴人確實並未於系爭借據上
    簽名，該等簽名即非真正。
  (二)被上訴人甲○○在系爭借據上之印文是否為原審共同被告張
    錦和所盜蓋？被上訴人乙○○在系爭借據上之印文是否真正
    ？
  1.按當事人主張有利於己之事實，就其事實有舉證之責任，民
    事訴訟法第277條前段定有明文；又私人之印章，由自己使
    用為常態，被人盜用為變態，主張變態事實之當事人，自應
    就此印章被盜用之事實負舉證之責任。經查被上訴人甲○○
    於借據上之印文為真正，為甲○○所自陳；而原審共同被告
    張錦和業於刑事案件偵審中自陳盜用甲○○之印章，且因偽
    造文書罪經判刑確定，有原法院98年度訴字第747號刑事判
    決影本可按（見本院卷第25至27頁）。是據此足證甲○○在
    系爭借據上之印文，確實為張錦和所盜蓋，故甲○○所辯，
    即屬有據。
  2.又本院檢送系爭借據原本與被上訴人乙○○於98年8月31日
    在本院當庭提出之印章二枚，囑託法務部調查局鑑定結果認
    為，乙○○在借據上之印文與當庭留存之印文不同，有該局
    98年10月28日鑑定書在卷可稽（見本院卷47至48頁）。是據
    此足證乙○○在系爭借據上之印文，確非真正，故乙○○所
    辯，亦屬可採。
  (三)被上訴人是否為系爭借款債務之連帶保證人？
  1.經查證人李易即上訴人所屬林口分行辦事員雖於原審到庭
    證稱：伊親自處理本件貸款業務，當時有看到保證人並核對
    身分證件，且伊親眼看到保證人親自在系爭借據上簽名；惟
    證人亦證稱：「（問：當時對保之人今天有無在現場？）沒
    有印象。（問：是否坐在你右後方的兩位？﹝即被上訴人甲
    ○○及乙○○﹞）沒有印象。」等語，有言詞辯論筆錄可稽
    （見原審卷第49頁）。從而依據證人之證言，僅足以證明原
    審共同被告友力公司曾邀同二位保證人向上訴人借貸系爭款
    項，但並不足以證明被上訴人陳義雄與乙○○即為當時在場
    被對保之人。
  2.況且被上訴人在系爭借據上的簽名並非真正，而被上訴人甲
    ○○在系爭借據上之印文復為原審共同被告張錦和所盜蓋，
    乙○○在系爭借據上之印文，確非真正，已如前述。此外上
    訴人並未另行舉證證明甲○○及乙○○確為系爭借款債務之
    連帶保證人，是上訴人此部分主張，即屬無據。至於上訴人
    雖又主張：原審共同被告張錦和與甲○○為父子，與乙○○
    曾為夫妻，可能為謀圖鉅額利益而為不實情節之自首云云。
    惟上訴人就此並未舉證以實其說，且為杜絕類似弊端，上訴
    人應另行加強對放款流程之徵信與管理，始為正辦，附此敘
    明。
五、綜上所述，上訴人請求被上訴人連帶給付如附表所示之本金
    、利息及違約金，並非正當。原審為上訴人敗訴之判決，並
    無不合。上訴意旨指摘原判決不當，求予廢棄改判，為無理
    由，應予駁回。
六、因本件事證已臻明確，兩造其餘主張、陳述及所提之證據，
    經本院審酌後認與判決結果不生影響，爰不逐一論列，附此
    敘明。
七、據上論結，本件上訴為無理由。依民事訴訟法第449條第1項
    、第78條，判決如主文。
中    華    民    國    99    年    6    月    8      日
                    民事第七庭
                        審判長法  官 鄭三源
                              法  官 魏麗娟
                              法  官 邱  琦
正本係照原本作成。
如不服本判決，應於收受送達後20日內向本院提出上訴書狀，其
未表明上訴理由者，應於提出上訴後20日內向本院補提理由書狀
（均須按他造當事人之人數附繕本）上訴時應提出委任律師或具
有律師資格之人之委任狀；委任有律師資格者，另應附具律師資
格證書及釋明委任人與受任人有民事訴訟法第466條之1第1項但
書或第2項（詳附註）所定關係之釋明文書影本。
中    華    民    國    99    年    6     月    8     日
                              書記官 廖艷莉
附註：
民事訴訟法第466條之1（第1項、第2項）：
對於第二審判決上訴，上訴人應委任律師為訴訟代理人。但上訴
人或其他法定代理人具有律師資格者，不在此限。
上訴人之配偶、三親等內之血親、二親等內之姻親，或上訴人為
法人、中央或地方機關時，其所屬專任人員具有律師資格並經法
院認為適當者，亦得為第三審訴訟代理人。
 附表：
┌──┬──────┬───┬─────┬────────────────┐
│編號│  本  金    │利  率│利息起迄日│       違約金                   │
├──┼──────┼───┼─────┼────────────────┤
│一  │108萬981元  │8.354%│97年9月8日│自97年10月9日起，逾期在6個月以內│
│    │            │      │起至清償日│者，以前開利率10%計算，逾期超過6│
│    │            │      │止        │個月者，以前開利率20%計算。     │
├──┼──────┼───┼─────┼────────────────┤
│二  │162萬1,470元│同上  │同上      │同上                            │
└──┴──────┴───┴─────┴────────────────┘

司法院資訊處製作；財團法人民間司法改革基金會備份。
